【裁判字號】    91,易緝,231
【裁判日期】    920124
【裁判案由】    詐欺等
【裁判全文】
臺灣高雄地方法院刑事判決                        九十一年度易緝字第二三一號
    公  訴  人  臺灣高雄地方法院檢察署檢察官
    被      告  甲○○  男三十.
右列被告因詐欺等案件，經檢察官提起公訴（九十年度偵緝字第三五六號），本院判
決如左：
    主  文
甲○○連續意圖為自己不法之所有，而侵占業務上所持有之物，處有期徒刑壹年。
其餘被訴詐欺部分無罪。
    事  實
一、甲○○係木喬傳播事業股份有限公司南區之業務經理（以下簡稱木喬公司），負
    責該公司代理之頻道行銷、收取節目授權費用之業務，為從事業務之人，因另行
    投資之事業經營需款週轉，竟基於意圖為自己不法所有及行使偽造私文書之概括
    犯意，於民國八十七年一月十六日、四月二十日代表公司，分別向寶國傳播股份
    有限公司（以下簡稱寶國公司）、萬發有線電視股份有限公司（以下簡稱萬發公
    司）一次收取全年度應支付予木喬公司之授權費用，而簽發以木喬公司為受款人
    ，面額各均為新台幣（下同）一百二十萬七千五百元、一百二十五萬元之已取消
    禁止背書轉讓支票各十二紙後，僅各繳回寶國公司之支票十紙、萬發公司之支票
    十一紙予木喬公司，而將寶國公司簽發之上開十二紙支票中，票號為ＡＮ000
    0000號、ＡＮ0000000號支票二紙，及萬發公司簽發之上開十二紙支
    票中，票號為ＡＨ0000000號支票一紙，分別於某日變易持有為所有之意
    思，予以侵占入己後，再在公司內盜蓋受款人木喬公司之印章於該三紙支票背面
    ，偽造木喬公司之背書後，持以轉讓予他人，以代償其債務，而生損害於木喬公
    司。甲○○復承上開業務侵占之犯意，於八十七年十二月間某日代理木喬公司持
    第一民主有線電視股份有限公司所簽發（以下簡稱第一民主公司），用以支付節
    目授權費用之自八十七年七月至十二月間未兌現，面額共計七十萬元之支票多紙
    ，向第一民主公司換得現款七十萬元後，予以侵吞入己，甲○○先後侵占之款項
    金額計達四百三十六萬五千元之鉅，並隨即於八十七年十二月三十一日離職，嗣
    經木喬公司查帳核對始知上情。
二、案經木喬公司訴由臺灣高雄地方法院檢察署檢察官偵查起訴。
    理  由
壹、有罪部分：
一、右揭事實，業據被告甲○○於本院審理時供承不諱，核與告訴人木喬公司之狀述
    及代理人丙○○於本院審理時指訴：「當時我公司規定向寶國及萬發公司取得的
    支票，上面有禁止背書轉讓的時候，會叫被告帶去這二家公司蓋章取消禁止背書
    轉讓之後再拿回公司，在被告收取之後還沒有再拿去二家公司取消背書轉讓之前
    ，我公司會計會先影印留底。本件被告拿這二家公司的支票讓該公司取消背書轉
    讓之後就侵占三張支票。被告侵占的萬發公司的那一張支票應該是在他四月二十
    日去收取之後侵占的」之情節相符，復有上開支票影本三紙、客戶收款日報表二
    紙、被告甲○○人事資料表及大眾銀行營業部支票付款通聯各一紙附卷可稽，足
    認被告之自白與事實相符。本件罪證明確，被告犯行堪以認定，應依法論科。
二、按偽造支票背書，在票據上係表示對支票負擔保責任之意思，為法律規定之文書
    ，並非依習慣表示一定用意之證明，故偽造背書應成立刑法第二百十條之偽造私
    文書罪，是核被告甲○○就其業務上收取而持有之支票予以侵占入己後，再盜用
    告訴人公司之印章背書持以轉讓他人，以清償被告之債務，所為係犯刑法第三百
    三十六條第二項之業侵占罪、第二百十六條、第二百十條之行使偽造私文書罪。
    公訴人就被告盜用印章背書部分認係犯刑法第二百十七條第二項之盜用印章罪，
    容有誤會，惟因起訴之基本社會事實既屬同一，爰變更起訴法條加以審理，附此
    敘明。被告盜用印章之行為為偽造私文書行為之階段行為；偽造私文書之低度行
    為又為行使偽造私文書之高度行為吸收，均不另論擬。又被告先後三次之侵占及
    二次行使偽造私文書之犯行，時間緊接，所犯構成要件相同，顯係各基於概括犯
    意反覆為之，為連續犯，均應依刑法第五十六條各論以一罪，並加重其刑。再被
    告所犯上開兩罪間，有方法結果之牽連關係，為牽連犯，應從一重之業務侵占罪
    處斷。爰審酌被告犯後坦承犯行，且深表悔悟，態度良好，及所侵占之款項尚非
    至鉅，迄今亦未與告訴人公司達成和解等一切情狀，量處如主文所示之刑，以資
    懲儆。另依刑法第二百十九條之規定應予沒收之印文，以偽造者為限，而同法第
    三十八條第一項第二款供犯罪所用之物，亦以屬犯人所有者始得沒收，本件被告
    甲○○所盜用前開告訴人公司之印章既為真印文，且經行使而交付予他人兌現，
    已非屬被告所有，是前開三紙支票上之木喬傳播事業股份有限公司印文三枚，依
    法自均無從併為沒收之諭知，併此敘明。
貳、無罪部分：
一、公訴意旨略以：被告甲○○明知其無支付消費款之能力，竟另基於意圖為自己不
    法所有及不法利益之概括犯意，自八十七年十一月十九日起，先後偕同友人前往
    告訴人法蘭名歌有限公司（以下簡稱法蘭名歌公司）飲宴消費多次，宴畢後均藉
    詞帳款先以簽帳方式，待日後累計相當之消費款後再一次付清總額，連續使告訴
    人陷於錯誤，誤信其有資力，而允其簽帳賒欠消費款，經告訴人向其催討，被告
    均藉詞拖延。被告甲○○於八十七年十二月下旬，復至告訴人公司消費，惟告訴
    人公司要求給付現金，被告為取信告訴人，即簽發支票以為給付，並佯稱該支票
    信用良好，使告訴人再陷於錯誤，誤信其有資力而收受支票，至八十八年四月間
    止，告訴人計收受支票共六紙，金額達六十七萬零二百元，詎該六紙支票屆期經
    提示均遭退票，至此告訴人始知受騙，因認被告另涉有刑法第三百三十九條第一
    、二項之詐欺取財及得利罪嫌。
二、按犯罪事實，應依證據認定之，無證據不得推定其犯罪事實，又不能證明被告犯
    行者，應諭知無罪之判決，刑事訴訟法第一百五十四條、第三百零一條第一項分
    別定有明文。次按被害人係以使被告受刑事處罰為目的，故其陳述被告之犯罪情
    形，雖非絕對不得採為判決之基礎，但以陳述本身無瑕疵可指，且與事實相符者
    始得為之（最高法院五十六年台上字第六九八號判例參照）。又事實之認定，應
    憑證據，如未能發現相當證據，或證據不足以證明，自不能以推測或擬制之方法
    ，為裁判基礎（最高法院四十年台上字第八六號判例參照）。且認定犯罪事實所
    憑之證據，雖不以直接證據為限，間接證據亦包括在內，然而無論直接證據或間
    接證據，其為訴訟上之證明，須於通常一般之人均不致有所懷疑，而得確信其為
    真實之程度者，始得據為有罪之認定，倘其證明尚未達到此一程度，而有合理之
    懷疑存在而無從使事實審法院得有罪之確信時，即應由法院為諭知被告無罪之判
    決（最高法院七十六年台上字第四九八六號判例意旨參照）。再按刑法第三百三
    十九條詐欺罪之成立，係以行為人意圖為自己或第三人不法之所有，以詐術使人
    將本人或第三人之物交付或取得利益為要件，而所謂以詐術使人交付，必須被詐
    欺人因其詐術而陷於錯誤，若其所用之方法，不能認為詐術，亦不致使人陷於錯
    誤，即不構成該罪（最高法院四十六年台上字第二六０號判例意旨參照），準此
    ，是行為人於債之關係成立後，如有債務不履行之情形，在一般社會經驗上，其
    可能之原因甚多，縱令出於惡意而有遲延給付或不為給付之情形，苟無足以證明
    其在債之關係發生時，自始即有故意藉此從事財產犯罪之積極證據，則仍不得僅
    以債信違反之客觀事態，即推定債務人原有詐欺取財或得利之犯意。
三、本件公訴人認被告涉有右揭罪嫌，無非係以告訴人法蘭名歌公司之代理人乙○○
    之指訴，及被告簽發之支票六紙為其論罪之依據。訊據被告固不否認有前往告訴
    人公司消費及簽發支票六紙票等事實不諱，惟堅決否認有何詐欺犯行，辯稱：我
    之前即經常在告訴人公司消費，當時經濟能力很好，先前有些簽帳之欠款亦有清
    償，因生意失敗，才無力付款，沒有要詐騙之意等語。經查，告訴人公司提出被
    告所簽發日期各為八十七年十一月十九、二十四日、十二月十六、二十一、二十
    二日，面額共計十四萬三千元之本票六紙，及被告簽發日期各為八十七年十二月
    二十五日、八十八年一月十、十二日、二月二十八日、三月二十日、四月十日，
    面額共計五十二萬七千二百元之支票六紙，係被告甲○○於八十七年八月間起至
    十二月間止在告訴人公司消費所簽發，以支付消費款項等情，固據告訴人公司代
    理人乙○○指陳明確，並為被告所是認，惟參酌告訴代理人乙○○於本院審理時
    陳稱：「被告自八十六年底就開始到法蘭名歌公司消費，剛開始都是付現，在被
    告消費三、四個月後因被告表示他不方便，希望我能讓他簽帳，因為被告消費這
    幾個月期間付費都很正常，所以才答應讓他簽帳，之後的消費方式都是用簽帳來
    結帳，都是每個月結帳一次，他都開隔三個月的票給我，剛開始消費金額每個月
    都是二、三萬，自八十七年三、四月開始簽帳之後，他的消費金額就比較大一點
    ，有時一個月消費金額會高達十萬元，因他的金額越來越大，我有提醒他，他表
    示他與朋友合夥做生意，他與朋友出來是平均分攤，只是由他出面付帳而已。被
    告剛開始消費付費都很正常及剛開始讓他簽讓所開的票都有兌現。八十七年十二
    月二十五日跳票的支票是在三個月前消費的，之後自他那邊到的支票都陸續跳票
    。八十八年元月份被告就沒有來消費了，八十八年四月的票是八十七年底消費的
    帳。‧‧。之前被告來店裡消費時，被告告知他是在木喬傳播公司工作，基本底
    薪三至五萬，還有額外的收入」等語觀之，被告係自八十六年底起即前往告訴人
    公司消費，且於消費之初亦表明其經濟狀況及消費之目的，及先前之簽帳亦均付
    清，顯見告訴人係基於對被告過去信用之信賴，及延續先前之交易習慣，而決意
    繼續與之交易，並讓被告賒帳甚明，是足認被告是時並無施用詐術之手段，且告
    訴人亦有未陷於錯誤之情事；況被告於八十七年離職後即未再前往告訴人公司賒
    帳消費，是苟若被告確有詐欺之不法意圖，何以於告訴人不知其已離職，至未有
    正常收入之情形下，於八十八年初起即未再前往告訴人公司消費簽帳之理，是認
    被告辯稱並無詐騙之意，尚非無據，應堪採信。綜上所述，實難僅因被告於事後
    未能依約清償欠款，即遽謂被告自始即有詐騙之意，而以詐欺罪相繩，再者被告
    於本院審理期間，已就其積欠款項之總額簽發同額本票及協議書各乙紙，交付告
    訴人公司轉由承受此筆債權之乙○○收執，以為日後清償之擔保，有卷附之協議
    書影本一紙可憑，益徵本件純屬民事糾葛，而與詐欺罪之構成要件顯屬有間。此
    外，復查無其他積極證據足證被告有何公訴人所指之詐欺犯行，揆諸前揭說明，
    既不能證明被告犯罪，爰依法為被告無罪之諭知。
據上論斷，應依刑事訴訟法第二百九十九條第一項前段、第三百條、第三百零一條第
一項，刑法第五十六條、第三百三十六條第二項、第二百十六條、第二百十條、第五
十五條，罰金罰鍰提高標準條例第一條前段，判決如主文。
本案經檢察官洪信旭到庭執行職務。
中      華      民      國    九十二    年      一      月    二十四    日
                                  臺灣高雄地方法院刑事第二庭
                                      法    官  柯彩燕
右正本證明與原本無異。
如不服本判決，應於判決送達後十日內，向本院提出上訴狀。
                                書記官    楊真芬
中    華    民    國      九十二      年      一      月     二十五     日
附錄本案論罪科刑法條：
刑法第三百三十六條第二項
對於業務上所持有之物，犯前條第一項之罪者，處六月以上五年以下有期徒刑，得併
科三千元以下罰金。


司法院資訊處製作；財團法人民間司法改革基金會備份。
